【裁判字號】    88,易,762
【裁判日期】    890517
【裁判案由】    詐欺
【裁判全文】
臺灣彰化地方法院刑事判決                          八十八年度易字第七六二號
    公  訴  人  臺灣彰化地方法院檢察署檢察官
    被      告  乙○○
                李  富
    右二人共同
    選任辯護人  張奕群律師
右列被告因詐欺等案件，經檢察官提起公訴（八十八年度偵字第三三一六號，八十九
年度偵字第五五號），本院判決如左：
    主  文
乙○○、李富均無罪。
    理  由
一、公訴意旨略以：被告乙○○與李富係夫妻關係，共同在彰化縣和美鎮○○里○○
    路○段四六六號經營佳伸糧食行（原名稱為「吳明和碾米工廠」），從事米糧之
    供出貨交易，明知自民國八十四年間起，即因其他投資及參加互助會等因素，負
    債新台幣（以下同）二千餘萬元，經濟惡化週轉困難而無支付能力，竟基於意圖
    為自己不法所有之概括犯意連絡，分別於，（一）八十七年十一月十五日，收受
    告訴人庚○○簽發六十萬一千七百五十元之支票，言明出售等價之白米及糙米，
    詎庚○○自八十七年十二月起陸續載運價值二十三萬七千九百八十元之米糧後，
    於八十八年一月十七日起即拒絕供米，（二）於八十七年十二月二十八日，收受
    告訴人甲○○匯予之七十四萬四千九百七十元，應允出售米糧，告訴人甲○○自
    八十七年十二月起載運六十一萬零八百十五元之白米後，於八十八年一月八日起
    被告等即拒絕供米，且被告等於八十八年一月十日委請告訴人甲○○墊付二十二
    萬九千二百五十元，代購長糯米一批，交付被告李富簽發之同額支票，屆期支票
    則因存款不足退票，（三）於八十七年十二月至八十八年一月間，向告訴人癸○○購買一百八十九萬元之糙米，並交付被告李富所簽發面額各為四十萬元、一百
    萬元及四十九萬元之支票共三紙，詎廖某如期供米後，前開三紙支票均遭退票，
    （四）於八十八年一月六日及同月八日，向告訴人即米商己○○訂購五十三萬元
    之白米，並交付被告李富簽發之同額支票後，告訴人如期供米，支票屆期則退票
    ，被告等以前開方式向米商施用詐術，取得財產上之利益；又告訴人施志豪自八
    十七年九月二十五日起至同年十月九日止，載送二十三萬七千四百九十公斤之蓬
    萊稻穀至被告經營之吳明和碾米場，委託被告乙○○「寄倉」，並代為出售，詎
    被告等二人竟意圖為自己不法所有，變更持有為所有之意思，將前開寄倉之稻穀
    侵占入己並出售他人，因認被告等前開所為均犯刑法第三百三十九條之詐欺罪及
    同法第三百三十六條第二項之業務侵占罪嫌云云。
二、按犯罪事實應依證據認定之，無證據不得推定其犯罪事實；又不能證明被告犯罪
    者，應諭知無罪之判決，刑事訴訟法第一百五十四條、第三百零一條第一項前段
    分別定有明文。次按，事實之認定，應憑證據，如未能發現相當證據，或證據不
    足以證明，自不能以推測或擬制之方法以為裁判基礎，又認定不利被告之事實，
    須依積極證據，苟積極證據不足為不利於被告事實之認定時，即應為有利於被告
    之認定，更不必有何有利之證據，且告訴人之告訴，係以使被告受刑事訴追為目
    的，是其陳述是否與事實相符，仍應調查其他證據以資審認，又刑法第三百三十
    九條第一項詐欺罪之成立，以意圖為自己或第三人不法所有，以詐術使人將本人
    或第三人之物交付為要件，所謂以詐術使人交付，必須被詐欺人因其詐術而陷於
    錯誤，若其所用方法，不能認為詐術，亦不致使人陷於錯誤即不構成該罪（最高
    法院三十年上字第八一六號、四十年臺上字第八六號、五十二年臺上字第一三０
    ０號、四十六年臺上字第二六０號判例參照）。
三、訊據被告乙○○及李富均堅決否認涉有前開犯行，被告乙○○辯稱，伊並非佳伸
    糧食行負責人，僅於閑暇時幫同被告李富處理店內雜事，並未經營前開糧行，且
    不知告訴人施志豪寄倉之事，並無詐欺或業務侵占之行為，被告李富辯稱與告訴
    人等人均交易多年，此次係因設廠投資失利，致週轉不靈，更因貨品遭人搬走，
    致無法如數清償，惟所購得之土地、廠房及機器設備等均足清償，且與告訴人施
    志豪間係買賣關係，並未受託「寄倉」，並無詐欺或背信之犯行等語。公訴人認
    被告等涉有詐欺犯行，係以被告等坦承積欠告訴人等前開款項、所簽發支票退票
    之事實及被告自八十四年起即因合會、投資事業負債而週轉不靈，故意隱而不發
    ，致告訴人等在不明瞭其等經濟狀況下與之交易，且連續密集向告訴人買賣大量
    稻米為據，而認被告等涉有業務侵占犯行，係以証人楊清池、李建宏及趙朝雄之
    証詞，並告訴人所提載有「寄倉」字樣之傳票及保管單等為據。經查，（一）被
    告乙○○與李富係夫妻關係，被告李富為名義負責人，實際經營人則為被告乙○○，二人係共同經營前開糧行，被告乙○○負責接洽客戶，被告李富則負責會計
    及店內事務等情，業據告訴人庚○○等詳述在卷，且參以被告等所提與告訴人等
    交易之估價單影本上（証一）均係記載「乙○○」，並非「吳明和輾米廠」之字
    樣，顯然交易之對象均係被告乙○○，又証人辛○○亦証稱承作被告工廠地磅時
    係與老板即被告乙○○洽談並交付貨款，証人丙○○及戊○○亦均結稱出售乾燥
    機交易時亦係與被告乙○○洽談，且發票亦係開被告乙○○名義，均與被告二人
    共同洽談，証人壬○○、蘇蓋亦均証稱係被告二人共同洽談土地買賣，証人丁○
    並証稱原係與被告二人交易等語，故被告乙○○等前開所辯尚不堪採信，惟被告
    等雖共同經營前開糧行生意，然與告訴人庚○○開設之建銘米行已交易數年之久
    ，告訴人於八十七年十一月十五日簽發六十多萬元之支票，被告已交付告訴人庚○○二十多萬元之米（貨物），業據告訴人庚○○供述在卷，再參以被告所提出
    之，雙方自八十四年間即有交易記錄，自八十四年六月十七日起至八十七年十二
    月二十八日止，告訴人共向被告購買約二千六百萬多萬元之米，有被告李富之支
    票存款資料在卷可稽，且八十七年上半年即購買一百八十八萬餘元之貨物，本次
    雖購買六十餘萬元，亦已載運二十餘萬元，係採分次載運之方式，顯然被告等與
    告訴人庚○○此次除未付清全部之貨品外，餘與前之交易於時間、金額、數量上
    均無異常之處，顯然被告等並未施用詐術，使告訴人庚○○交付前開金錢甚明，
    又告訴人甲○○亦與被告等自八十四年五月間起即有交易記錄，其間曾有於八十
    四年六月份單月即購買高達一百七十二萬餘元之數額，有被告所提出之交易明細
    表及估價單影本等在卷可稽，顯然被告等雖於八十四年間，已因投資等事項負擔
    沈重，然並未影響其正常之交易，其與告訴人甲○○間之此次交易亦非係於短期
    內大量進貨之情形，參以其前之交易亦未有何異常之處，亦難以事後未能付款，
    即認被告等有施用詐術甚明，至告訴人癸○○與被告等交易亦已有四、五年之久
    ，亦據告訴人癸○○供述在卷，且僅八十七年六月十六至同年十二月十八日六個
    月期間，告訴人癸○○與被告等交易總額即有一千四百十八萬八千六百四十元，
    較之被告李富於八十七年十二月五日至八十八年一月十二日買受金額一百八十九
    萬元之數額，顯然未付之數額並未有暴增之異常情形甚明，此亦有被告等所提交
    易明細表、估價單影本及存款資料等在卷可稽，故被告等與告訴人癸○○間此次
    未付款之交易，亦未有何施用詐術之情形甚明，告訴人廖志輝亦與被告等交易達
    四、五年之久，其間之交易往來亦均屬正常，並曾支付二百多萬元之貨款，亦有
    被告等所提出之交易明細表、估價單影本及存款資料等在卷可稽，故其間之交易
    亦係屬正常往來，被告等並未有何施用詐術之行為，再參以告訴人廖志輝亦坦承
    曾於八十八年一月十七日因聽聞被告等已倒閉，故曾搬回部分其所有之稻米等語
    ，並提出相片在卷可稽，此與証人丁○結稱之八十八年一月十六日當日欲至被告
    工廠載運糯米時，有人在該處載貨，惟老板不在等語相符，顯亦可証被告李富供
    述當時曾被搬運大量稻米之詞尚可採信，且被告等原以被告李富名義在彰化縣和
    美鎮○○里○○路○段四六六號開設「吳明和碾米工廠」，至八十二年購地蓋工
    廠，遷往同路彰新路四段三九一號，並購買自動化機械共四千二百二十三萬餘元
    ，有所提估價單影本及相片等在卷可稽，按之常理，被告投資之資金高達四千餘
    萬元，其間又經多年經營，並與告訴人等均有大量之交易往來，按之常理，顯無
    施用詐術騙取告訴人等前開相較少量之貨款之可能，顯見被告等前開所為尚與詐
    欺罪之構成要件不符，此再參以被告等嗣後並與告訴人等達成和解，有和解書影
    本在卷可稽，更足証其間應僅係債務糾紛，尚與刑法之詐欺罪要件不符。（二）
    至告訴人施志豪所提出之載有「寄倉」字樣之保管單，其上雖有被告乙○○之簽
    名，惟所載之文字均係告訴人書就後僅由被告乙○○簽名，至其間交易性質尚需
    視實際情形而定，並非即以該記載為依據，而依告訴人所述，「寄倉」因價格未
    定，故於傳票上未記載金額，然依告訴人施志豪前開提出之保管單上記載，其載
    運至被告工廠之蓬萊米數量為二十三萬七千四百九十公斤，折算為三十九萬五千
    八百十六台斤，再乘以十三元，共計五百十四萬五千六百零八元，此核與被告所
    列積欠債務人施志豪之金額為五百萬之數額大致相符，有計算單影本在卷可稽，
    顯然其價格係固定，非屬每次出售價格均不同之寄倉，而應屬買賣關係甚明，至
    証人楊清池、李建宏及趙朝雄均係告訴人所僱用之載貨司機，僅能証明載運前開
    稻米至被告工廠，尚無從知悉其間之關係，故其等証詞尚不足為被告等不利之認
    定，至告訴人所提出被告出具之「吳明和碾米工廠」秤量傳票上亦僅記載重量，
    並未記載如告訴人所述之「寄倉」字樣，故亦無法以告訴人所提出之未經被告工
    廠核定之秤量傳票註明「寄倉」即足証明與被告等之交易係「寄倉」甚明，況參
    以告訴人施志豪與被告等交易數年時間，均未曾有「寄倉」之交易類型，業據告
    訴人坦承在卷，此次並無特殊之處，竟以「寄倉」方式交易，顯亦有違常理，故
    被告等供稱此次亦係屬一般之買賣之詞堪信為實在。此外復查無其他積極証據足
    資証明被告等前開所為涉有公訴人指訴之詐欺及侵占犯行，核之前開規定及判例
    意旨所示，被告等前開所為犯罪嫌疑尚有未足，自應為無罪之諭知。
四、函送併案審理之八十八年度偵字第六九六四號、八十八年度偵字第九八三六號、
    八十八年度偵字第九八三七號，八十九年度偵字第二二０號，八十九年度偵字第
    一六二二號案件，被告等涉嫌詐欺及侵占部分，因前開案件業經為無罪之諭知，
    無從併案，應予退回。
據上論斷，應依刑事訴訟法第三百零一條第一項前段，判決如主文。
中      華      民      國      八十九      年      五    月    十七    日
                                        台灣彰化地方法院刑事第二庭
                                            法      官  王  紋  瑩
右正本證明與原本無異。
如不服本判決，應於判決送達後十日內向本院提出上訴狀( 須附繕本 )。
告訴人或被害人對於判決如有不服具備理由請求檢察官上訴者，其上訴期間之計算係
以檢察官收受判決正本之日期為準。
                                            法院書記官  鄭  秀  鑾
中      華      民      國      八十九      年      五    月    二十    日


司法院資訊處製作；財團法人民間司法改革基金會備份。
